---
title: "Mapas Encuesta Nacional de Salud y Nutrición 2018"
author:
- Máximo Ernesto Jaramillo Molina  ^[El Colegio de México, mjaramillo@colmex.mx]
- Diego López Tamayo ^[El Colegio de México, diego.lopez@colmex.mx]
output:
  html_document:
    df_print: paged
    highlight: tango
    theme: simplex
    toc: yes
    toc_depth: 3
    toc_float: yes
  pdf_document:
    toc: yes
    toc_depth: '3'
header:
- \usepackage{amsmath}
- \usepackage[spanish]{babel}
- \selectlanguage{spanish}
urlcolor: blue
---

```{r setup, include=FALSE}
knitr::opts_chunk$set(echo = TRUE)
```

# Información

Fuente: Elaborado por @rojo_neon, con datos de INEGI/ENSANUT a nivel muncipal.  

Para reproducir, visite [github.com/rojoneon/ensanut_mun](https://github.com/rojoneon/ensanut_mun)  

Para una versión interactiva introduzca en su consola de R el siguiente código (requiere libería Shiny):  
```{r}
#  library(shiny)
#  shiny::runGitHub('diego-eco/shiny_ensanut2018_rojoneon')
```


# Directorio y librería

```{r}
#Directorio de trabajo
setwd("~/Documents/GitHub/ensanut_mun")
```

```{r}
# Configuración
rm(list = ls())
# Paqueterías
pacman::p_load(tidyverse,
               ggplot2,
               shiny,
               gmodels,
               tmap,
               leaflet,
               foreign,
               expss,
               fishualize,
               viridis,
               raster,
               cowplot)
#Paqueterías para mapear
library(sf)
#install.packages("ggspatial")
library("ggspatial")
theme_set(theme_bw())
library("colorspace")
# hcl_palettes(plot = TRUE)
# sessionInfo()
```

# Shapes

```{r}
#Shape Nacional
nac <- st_read("nacional.shp")
```
```{r}
#Shape Municipal
mun_nac <- st_read("municipal.shp")

mun_nac <- mun_nac %>%
  dplyr::select(CVEGEO,NOM_ENT,NOM_MUN)
glimpse(mun_nac)
```

# Datos de ensanut a nivel municipal

```{r}
ensanut_ap <- read.csv(file = "ensanut_areas_peq.csv", 
                       sep=",", 
                       colClasses=c(rep('factor', 6), 'numeric','numeric','numeric')
                       )
ensanut_ap <- ensanut_ap %>%
  rename(CVEGEO = mun)
glimpse(ensanut_ap)
```

```{r}
#Unir ambas bases
datitos<-merge(x=mun_nac,y=ensanut_ap,by=c("CVEGEO"))
glimpse(datitos)
```

```{r}
# Exportamos la base con datos georeferenciados a nivel municipal
# write.csv(datitos, file = "datitos.csv")
```

# Mapas

Definimos una función para crear nuestros mapas con theme_map(...) Los tres puntos indican una [cantidad variable de argumentos](https://www.burns-stat.com/the-three-dots-construct-in-r/#:~:text=There%20is%20a%20mechanism%20that,%2Ddot%20or%20three%2Ddots.)

```{r}
#Función para determinar theme de las gráficas
theme_map <- function(...) {
  theme_minimal() +
    theme(
      text = element_text(family = "Verdana",
                          color = "#939486"),
      # remove all axes
      axis.line = element_blank(),
      axis.text.x = element_blank(),
      axis.text.y = element_blank(),
      axis.ticks = element_blank(),
      # add a subtle grid
      panel.grid.major = element_line(color = "#F5F5F3", size = 0.2),
      panel.grid.minor = element_blank(),
      # background colors
      plot.background = element_rect(fill = "#F5F5F3",
                                     color = NA),
      panel.background = element_rect(fill = "#F5F5F3",
                                      color = NA),
      legend.background = element_rect(fill = "#F5F5F3",
                                       color = NA),
      # borders and margins
      plot.margin = unit(c(.5, .5, .2, .5), "cm"),
      panel.border = element_blank(),
      panel.spacing = unit(c(-.1, 0.2, .2, 0.2), "cm"),
      # titles
      legend.title = element_text(size = 11),
      legend.text = element_text(size = 9,hjust = 1,
                                 color = "#939486"),
      plot.title = element_text(size = 15, hjust = 0.5,
                                color = "#4B4C47"),
      plot.subtitle = element_text(size = 10, hjust = 0.5,
                                   color = "#939486",
                                   margin = margin(b = -0.1,
                                                   t = -0.1,
                                                   l = 2,
                                                   unit = "cm"),
                                   debug = F),
      # captions
      plot.caption = element_text(size = 7,
                                  hjust = .5,
                                  margin = margin(t = 0.2,
                                                  b = 0,
                                                  unit = "cm"),
                                  color = "#939184"),
      ...
    )
}
```

## Mapas con cuantiles de diabates


Para extraer los cuantiles usamos las funciones:
- [pull()](https://dplyr.tidyverse.org/reference/pull.html) Parecido a select(), [pero no igual](https://stackoverflow.com/questions/49844902/difference-between-pull-and-select-in-dplyr)
- [quantile()](https://statisticsglobe.com/quantile-function-in-r-example)

Para crear las etiquetas utilizamos:
- [imap_chr()](https://purrr.tidyverse.org/reference/index.html) También vea [aquí](http://zevross.com/blog/2019/06/11/the-power-of-three-purrr-poseful-iteration-in-r-with-map-pmap-and-imap/)

```{r}
# ¿Cuántas clases quiero?
no_classes <- 5
# Extraer cuantiles
cuantil <- datitos %>%
  pull(diabetes) %>%
  quantile(probs = seq(0, 1, length.out = no_classes + 1)) %>%
  as.vector() # to remove names of quantiles, so idx below is numeric
# Así se crean las etiquetas
labels <- imap_chr(cuantil, function(., idx){
  return(paste0(round(cuantil[idx] , 0),
                "%",
                " – ",
                round(cuantil[idx + 1] , 0),
                "%"))
})
cuantil
labels
```

```{r}
# Se elimina la última etiqueta
# En caso contrario sería hasta NA
labels <- labels[1:length(labels) - 1]
labels
```

Creamos la variable para cuantiles de diabetes en la base de datos con la función [cut()](https://www.rdocumentation.org/packages/base/versions/3.6.2/topics/cut) [ver tamibén](https://www.r-bloggers.com/r-function-of-the-day-cut-2/)

```{r}
# Crear la variable en datitos
datitos <- datitos %>%
  mutate(q_diabetes = cut(diabetes,
                         breaks = cuantil,
                         labels = labels,
                         include.lowest = T))
# q_var = datitos %>%
#                pull(variable)

# datitos <- datitos %>%
#  mutate(q_diabetes = cut(q_var,
#                         breaks = cuantil,
#                         labels = labels,
#                         include.lowest = T))
```

### Mapa 1

```{r}
ggplot(data = datitos) +
  # Agrego la capa principal
  geom_sf(
    mapping = aes(
      fill = q_diabetes
    ),
    color = "white",
    size = 0
  ) +

  # Viridis color scale
  scale_fill_viridis(
    option = "plasma",
    name = " ",
    alpha = 0.8, 
    begin = 0.6, 
    end = 1,
    discrete = T, # discrete classes
    direction = -1, # oscuro es el más alto, claro/amarillo el más bajo
    guide = guide_legend(
      keyheight = unit(5, units = "mm"),
      title.position = "top",
      reverse = T # El valor más alto hasta arriba
    )) +

  # # Utilizar un borde más grueso para los municipios
  # geom_sf(
  #   data = datitos,
  #   fill = "transparent",
  #   color = "white",
  #   size = 0.5) +

  # Agregar títulos
  labs(x = NULL,
       y = NULL,
       title = "Prevalencia de diabetes en México",
       subtitle = "% de población de 20 años y más con diagnóstico previo de diabetes",
       caption = "Fuente: Elaborado por @rojo_neon, con datos de INEGI/ENSANUT a nivel muncipal.",
       fill = "%") +
  # Hacer un pequeño zoom
  #coord_sf(xlim = c(-99.35, -98.9), ylim = c(19.17,19.6), expand = FALSE) +
  # Finalmente, agregar theme
  theme_map()

#Guardar el mapa
# ggsave("Diabetes_Nac.png", width = 7)
```


## Mapas con cuantiles de hipertensión

Básicamente es el mismo [proceso que para diabetes](#mapas-con-cuantiles-de-diabates)

```{r}
# ¿Cuántas clases quiero?
no_classes <- 5
# Extraer cuantiles
cuantil <- datitos %>%
  pull(hipertension) %>%
  quantile(probs = seq(0, 1, length.out = no_classes + 1)) %>%
  as.vector() # to remove names of quantiles, so idx below is numeric
# Así se crean las etiquetas
labels <- imap_chr(cuantil, function(., idx){
  return(paste0(round(cuantil[idx] , 0),
                "%",
                " – ",
                round(cuantil[idx + 1] , 0),
                "%"))
})

# Se elimina la última etiqueta
# En caso contrario sería hasta NA
labels <- labels[1:length(labels) - 1]
cuantil
labels
```


```{r}
# Crear la variable en la base de datos
datitos <- datitos %>%
  mutate(q_hipertension = cut(hipertension,
                          breaks = cuantil,
                          labels = labels,
                          include.lowest = T))
```

### Mapa 2

```{r}
ggplot(data = datitos) +
  # Agrego la capa principal
  geom_sf(
    mapping = aes(
      fill = q_hipertension
    ),
    color = "white",
    size = 0
  ) +
  
  # Viridis color scale
  scale_fill_viridis(
    option = "plasma",
    name = " ",
    alpha = 0.8, 
    begin = 0.6, 
    end = 1,
    discrete = T, # discrete classes
    direction = -1, # oscuro es el más alto, claro/amarillo el más bajo
    guide = guide_legend(
      keyheight = unit(5, units = "mm"),
      title.position = "top",
      reverse = T # El valor más alto hasta arriba
    )) +
  
  # # Utilizar un borde más grueso para los municipios
  # geom_sf(
  #   data = datitos,
  #   fill = "transparent",
  #   color = "white",
  #   size = 0.5) +
  
  # Agregar títulos
  labs(x = NULL,
       y = NULL,
       title = "Prevalencia de hipertensión en México",
       subtitle = "% de población de 20 años y más con diagnóstico previo de diabetes",
       caption = "Fuente: Elaborado por @rojo_neon, con datos de INEGI/ENSANUT a nivel muncipal.",
       fill = "%") +
  # Hacer un pequeño zoom
  #coord_sf(xlim = c(-99.35, -98.9), ylim = c(19.17,19.6), expand = FALSE) +
  # Finalmente, agregar theme
  theme_map()

# Guardar el mapa
# ggsave("Hipertension_Nac.png", width = 7)

```

## Mapas con cuantiles de obesidad

```{r}
# ¿Cuántas clases quiero?
no_classes <- 5
# Extraer cuantiles
cuantil <- datitos %>%
  pull(obesidad) %>%
  quantile(probs = seq(0, 1, length.out = no_classes + 1)) %>%
  as.vector() # to remove names of quantiles, so idx below is numeric
# Así se crean las etiquetas
labels <- imap_chr(cuantil, function(., idx){
  return(paste0(round(cuantil[idx] , 0),
                "%",
                " – ",
                round(cuantil[idx + 1] , 0),
                "%"))
})

# Se elimina la última etiqueta
# En caso contrario sería hasta NA
labels <- labels[1:length(labels) - 1]
cuantil
labels
```


```{r}
# Crear la variable
datitos <- datitos %>%
  mutate(q_obesidad = cut(obesidad,
                              breaks = cuantil,
                              labels = labels,
                              include.lowest = T))

```

### Mapa 3

```{r}
ggplot(data = datitos) +
  # Agrego la capa principal
  geom_sf(
    mapping = aes(
      fill = q_obesidad
    ),
    color = "white",
    size = 0
  ) +
  
  # Viridis color scale
  scale_fill_viridis(
    option = "plasma",
    name = " ",
    alpha = 0.8, 
    begin = 0.6, 
    end = 1,
    discrete = T, # discrete classes
    direction = -1, # oscuro es el más alto, claro/amarillo el más bajo
    guide = guide_legend(
      keyheight = unit(5, units = "mm"),
      title.position = "top",
      reverse = T # El valor más alto hasta arriba
    )) +
  
  # # Utilizar un borde más grueso para los municipios
  # geom_sf(
  #   data = datitos,
  #   fill = "transparent",
  #   color = "white",
  #   size = 0.5) +
  
  # Agregar títulos
  labs(x = NULL,
       y = NULL,
       title = "Prevalencia de obesidad en México",
       subtitle = "% de población de 20 años y más con diagnóstico previo de diabetes",
       caption = "Fuente: Elaborado por @rojo_neon, con datos de INEGI/ENSANUT a nivel muncipal.",
       fill = "%") +
  # Hacer un pequeño zoom
  #coord_sf(xlim = c(-99.35, -98.9), ylim = c(19.17,19.6), expand = FALSE) +
  # Finalmente, agregar theme
  theme_map()

#Guardar el mapa
# ggsave("Obesidad_Nac.png", width = 7)
```



